最高法院民事判決　　　　　　　　　　　　　　　八十八年度台上字第一八一六號
　　上　訴　人　甲○○
　　　　　　　　乙○○
　　　　　　　　丙○○
　　　　　　　　丁○○
　　　　　　　　戊○○
　　　　　　　　己○○
　　　　　　　　庚○○
　　　　　　　　辛○○
　　　　　　　　壬○○
　　　　　　　　癸○○
　　被 上訴 人　子○○
右當事人間請求土地所有權移轉登記事件，上訴人對於中華民國八十七年八月三十一
日台灣高等法院台南分院第二審判決（八十七年度上字第一五二號），提起上訴，本
院判決如左：
    主  文
原判決廢棄，發回台灣高等法院台南分院。
    理  由
本件上訴人主張：伊於民國八十三年十一月二十九日與訴外人吉聯昇實業有限公司（
以下稱吉聯昇公司）訂立合建契約，約定由伊提供每人應有部分均為十分之一之坐落
嘉義市○○○段一二八之四三地號旱面積七一平方公尺、同段一二八之四五地號建面
積四○平方公尺二筆土地（以下稱系爭土地），與吉聯昇公司所購同段一三一之一五
、一三一之二五、一二八之二四地號土地合建房屋，伊並應將系爭土地所有權移轉登
記予該公司起造，以便銷售。嗣系爭土地所有權人信託登記為被上訴人，惟吉聯昇公
司並未購得前開合建之土地及申辦建築執照，經伊限期催告履行，逾期仍未履行，伊
乃解除上開合建契約，並代位吉聯昇公司向被上訴人終止系爭土地之信託關係，系爭
土地所有權人登記為被上訴人之法律上原因，即告不存在等情，爰依不當得利之法律
關係，求為命被上訴人將系爭土地所有權移轉登記予伊，應有部分各為十分之一之判
決。
被上訴人則以：上訴人與吉聯昇公司訂立之合建契約，實為合夥契約。伊係以買賣為
原因取得系爭土地所有權，上訴人稱與吉聯昇公司之合建契約已合法解除，僅得對該
公司主張不當得利，與伊有償取得系爭土地所有權無關等語，資為抗辯。
原審維持第一審所為上訴人敗訴判決，駁回其上訴，無非以：上訴人主張之事實，固
有土地登記簿謄本、合建契約書、台灣嘉義地方法院八十六年度聲字第二九六號民事
裁定及原法院八十六年度上字第四四二號民事判決等件為證，惟依上開事實，參酌原
法院八十六年度上字第四四二號民事判決理由，應認上訴人已同意移轉系爭土地所有
權予被上訴人，故上訴人與吉聯昇公司訂立之合建契約核係第三人利益契約。按第三
人利益契約，係指當事人之一方約使他方向第三人給付時，第三人即因之而取得直接
請求給付權利之契約。其法律關係有二，一為債務人與要約人間之補償關係，另一為
要約人與第三人間之對價關係，該二法律關係各自獨立，補償關係之不存在（不成立
、無效、被撤銷），對於對價關係不生影響。又債務人與要約人間有補償關係存在，
債務人向第三人為給付，實際上係對要約人為給付，或免除要約人對於第三人之債務
，或使要約人對於第三人取得債權，故補償關係之不存在（不成立、無效、被撤銷）
時，債務人僅能向要約人請求返還其無法律上原因所受之利益，第三人不負不當得利
返還義務。綜上所述，縱令上訴人主張其與吉聯昇公司間之合建契約（補償關係），
業經合法解除而不存在屬實，本件應負不當得利返還義務者，亦係吉聯昇公司，並非
被上訴人。從而，上訴人本於不當得利之法律關係，訴請被上訴人移轉系爭土地所有
權予上訴人，即屬無據，不應准許等詞，為其判斷之基礎。
惟查上訴人與吉聯昇公司所訂合建契約第五條僅約定上訴人同意於簽約之同時，將系
爭土地移轉於吉聯昇公司（見一審卷四八頁），並無上訴人應向被上訴人為給付之約
定。能否以上訴人嗣後同意移轉土地所有權登記予被上訴人，即謂系爭合建契約係屬
第三人利益契約，已有疑義。況查上訴人除起訴時主張與吉聯昇公司間之合建契約，
已經解除而告不存在外，於原審審理中又補充陳稱：渠等於八十七年二月二十六日以
郵局存證信函代位吉聯昇公司向被上訴人終止系爭土地之信託關係，被上訴人已收受
該信函，吉聯昇公司與被上訴人間之信託關係即告終止，系爭土地登記被上訴人為所
有權人之法律上原因，已不存在等語，並提出郵局存證信函及收件回執為證（見原審
卷二○、四五、四六頁）。倘其補充陳述為可採，則系爭土地登記為被上訴人所有之
法律上原因仍否存在，即非無疑。若被上訴人為系爭土地所有權人之法律上原因，其
後已不存在，上訴人是否不得直接請求被上訴人返還不當得利，即非無研求之餘地。
乃原審就此攸關被上訴人為系爭土地所有權人之法律上原因仍否存在之事實，未遑詳
細調查審認，徒以前揭情詞，遽為上訴人不利之判決，即嫌速斷。上訴論旨，指摘原
判決不當，求予廢棄，非無理由。
據上論結，本件上訴為有理由。依民事訴訟法第四百七十七條第一項、第四百七十八
條第一項，判決如主文。
中      華      民      國    八十八    年      八      月     十三     日
                              最高法院民事第七庭
                                  審判長法官  洪  根  樹
                                        法官  謝  正  勝
                                        法官  劉  福  來
                                        法官  吳  麗  女
                                        法官  楊  隆  順
      右正本證明與原本無異
                                              書  記  官
中      華      民      國    八十八    年      八      月    三十一    日
                                                                      Ｚ
